臺灣臺南地方法院刑事判決
111年度金訴字第160號
公  訴  人  臺灣臺南地方檢察署檢察官
被      告  王憲任


選任辯護人  鍾旺良律師
            蔡進欽律師
            蔡弘琳律師
上列被告因違反銀行法案件，經檢察官提起公訴（111年度偵字
第2584號），本院判決如下：
    主  文
王憲任無罪。
    事  實
一、公訴意旨略以：被告王憲任於民國104年間曾在大陸地區經
    商，其不經由現金之輸送，於附表編號3、4、5、7所示之日
    期，藉由其在臺灣地區之華南銀行帳號000000000000號帳戶
    ，為收取其在大陸地區人民幣之債權，而要求其大陸地區客
    戶，將應收取之人民幣貨款，指示臺灣地區客戶王麗梅、陳
    春榮、陳金泉、張素真等人，在臺灣地區轉匯如附編號3、4
    、5、7所示之新臺幣款項至上開華南銀行帳戶，以清理客戶
    與第三人間債權債務關係；又王憲任與簡坤和相識，其於附
    表編號1、2、6所示之日期，在大陸地區，各出借人民幣10
    萬元與簡坤和，而要求簡坤和在臺灣地區償還新臺幣款項，
    簡坤和遂指示其配偶王秋雲及女兒簡彩秝轉匯如附表編號1
    、2、6所示之新臺幣款項至上開華南銀行帳戶，以完成資金
    之轉移。因而認被告涉犯銀行法第29條、第125條第1項前段
    之非法辦理國內外匯兌業務之罪嫌等語。
二、按被告未經審判證明有罪確定前，推定其為無罪，犯罪事實
    應依證據認定之，無證據不得認定犯罪事實；又不能證明被
    告犯罪者，應諭知無罪之判決，刑事訴訟法第154條第2項、
    第301條第1項分別定有明文。而認定犯罪事實所憑之證據，
    雖不以直接證據為限，間接證據亦包括在內；然而無論直接
    或間接證據，其為訴訟上之證明，須於通常一般之人均不致
    有所懷疑，而得確信其為真實之程度者，始得據為有罪之認
    定，倘其證明尚未達到此一程度，而有合理之懷疑存在，致
    無從為有罪之確信時，即應為無罪之判決。另刑事訴訟法第
    161條第1項規定，檢察官就被告犯罪事實，應負舉證責任，
    並指出證明之方法。因此，檢察官對於起訴之犯罪事實，應
    負提出證據及說服之實質舉證責任。倘其所提出之證據，不
    足為被告有罪之積極證明，或其指出證明之方法，無從說服
    法院以形成被告有罪之心證，基於無罪推定之原則，自應為
    被告無罪之諭知（最高法院40年度台上字第86號、76年度台
    上字第4986號、92年度台上字第128號判決意旨參照）。
三、本件公訴意旨認被告有前揭非法辦理國內外匯兌業務犯行，
    無非係以被告王憲任之供述、證人簡坤和、簡彩秝、王麗梅
    、陳金泉、張素貞於偵查中之證述，華南商業銀行股份有限
    公司110年3月11日營清字第1100007065號函暨王憲任帳戶交
    易明細及帳戶資料、華南商業銀行股份有限公司110年5月26
    日營清字第1100016055號函暨簡振偉帳戶資料、華南商業銀
    行股份有限公司110年9月22日營清字第1100030138號函暨王
    憲任帳戶資料、華南商業銀行股份有限公司110年10月4日營
    清字第1100031655號函暨簡振偉開戶基本資料、國泰世華商
    業銀行存匯作業管理部110年10月6日國世存匯作業字第1100
    161264號函暨張素貞開戶資料、渣打國際商業銀行股份有限
    公司110年10月8日渣打商銀字第1100037025號函暨陳春榮、
    萬修桃開戶資料、兆豐國際商業銀行股份有限公司民生分行
    110年10月13日兆銀民生字第1100000028號函暨博納公司開
    戶資料、玉山銀行集中管理部110年10月15日玉山個（集）
    字第1100094794號函暨簡彩秝開戶資料及取款憑條、匯款申
    請書、台北富邦商業銀行股份有限公司延平分行110年10月1
    8日北富銀延平字第1101000035號函暨王麗梅開戶基本資料
    及匯款委託書等為其主要論據。訊據被告王憲任雖對起訴書
    所載犯罪事實均不爭執，惟本件應審究者厥為：被告王憲任
    有無非法辦理國內外匯兌業務。
四、經查：
 ㈠被告有取得如附表所示之新臺幣匯款等情，業據被告於偵審中
   所自承，核與證人簡坤和、簡彩秝、王麗梅、陳金泉、張素
   貞於偵查中之證述相符，復有華南商業銀行取款憑條及存款
   憑條影本、華南商業銀行股份有限公司110年3月11日營清字
   第1100007065號函暨王憲任帳戶交易明細及帳戶資料、華南
   商業銀行股份有限公司110年5月26日營清字第1100016055號
   函暨簡振偉帳戶資料、華南商業銀行股份有限公司110年9月2
   2日營清字第1100030138號函暨王憲任帳戶資料、華南商業銀
   行股份有限公司110年10月4日營清字第1100031655號函暨簡
   振偉開戶基本資料、國泰世華商業銀行存匯作業管理部110年
   10月6日國世存匯作業字第1100161264號函暨張素貞開戶資料
   、渣打國際商業銀行股份有限公司110年10月8日渣打商銀字
   第1100037025號函暨陳春榮、萬修桃開戶資料、兆豐國際商
   業銀行股份有限公司民生分行110年10月13日兆銀民生字第11
   00000028號函暨博納公司開戶資料、玉山銀行集中管理部110
   年10月15日玉山個（集）字第1100094794號函暨簡彩秝開戶
   資料及取款憑條、匯款申請書、台北富邦商業銀行股份有限
   公司延平分行110年10月18日北富銀延平字第1101000035號函
   暨王麗梅開戶基本資料及匯款委託書、張素貞110年12月9日
   提出之陳報狀附卷可稽（見偵一卷第9至10頁、19至22頁、31
   至37頁、51至57頁、85至87頁、95至99頁、101至104頁、105
   至111頁、113至117頁、123至128頁、247至250頁、偵一卷第
   11至17頁、23至26頁、39至41頁、191至193頁、201至207頁
   、255至259頁），是此部分事實，首堪認定。　
 ㈡按除法律另有規定者外，非銀行不得辦理國內外匯兌業務，銀
   行法第29條第1項定有明文。所謂「辦理國內外匯兌業務」，
   係指經營接受匯款人委託將款項自國內甲地匯往國內乙地交
   付國內乙地受款人、自國內（外）匯往國外（內）交付國外
   （內）受款人之業務，諸如在臺收受客戶交付新臺幣，而在
   國外將等值外幣交付客戶指定受款人之行為即屬之；亦即無
   論係以自營、仲介、代辦或其他安排之方式，不經由現金之
   輸送，而藉由與在他地之分支機構或特定人間之資金清算，
   經常為其客戶辦理異地間款項之收付，以清理客戶與第三人
   間債權債務關係或完成資金轉移之行為，均屬銀行法上之「
   匯兌業務」（最高法院108年度台上字第1388號判決意旨參照
   ）。如行為人接受客戶匯入之款項，已在他地完成資金之轉
   移或債權債務之清理者，即與非法辦理匯兌業務行為之構成
   要件相當，固不以詳列各筆匯入款於何時、何地由何人以何
   方式兌領為必要（最高法院99年度台上字第7380號判決意旨
   參照）；惟若行為人係「清理自己與他人間之債權債務關係
   或完成資金轉移之行為」，即非該條所稱之「匯兌」行為；
   且行為人若非「經常性」辦理「匯兌」行為，亦難謂係銀行
   辦理國內外匯兌「業務」。從而，檢察官就被告有經常為其
   客戶辦理與中國大陸間異地間款項之收付，以清算客戶與第
   三人間債權債務關係或完成資金轉移等構成要件之行為，自
   應負舉證責任，否則即難以該罪相繩。
 ㈢被告有於附表所示日期自簡振偉等人取得如附表所示之新臺幣
   款項，業經認定如前，復依被告到庭供稱:104年在中國從事
   布的買賣，華南銀行的帳戶平常用來收取貨款，在中國經商
   賣布的時候，基本上不會要求客戶支付人民幣或新臺幣，雙
   方合意就可以，單純貨款也沒有特別注意匯差，附表編號一
   、二、六確實有借人民幣給簡坤和，因為他當時人民幣不夠
   ，我沒有為客戶處理匯兌的問題等語（見本院卷第69至70頁
   ）互核與證人簡坤和於偵查中稱：104年6月24日從簡振偉帳
   戶提領4,930,000元後存入王憲任帳戶，這是我在中國跟王憲
   任借人民幣，之後在臺灣還他新臺幣，之後也有請簡彩秝匯
   新臺幣還給王憲任相符等語（偵一卷第39至41頁、191至193
   頁）附卷可參，另與證人王麗梅、張素貞、陳金泉、陳春榮
   等人於偵查中所述因支付貨款匯錢到指定的臺灣帳戶等語大
   致相符，由此可知，王憲任係由合作廠商透過證人王麗梅、
   張素貞、陳金泉、陳春榮將欲收取之貨款、或由簡坤和將借
   款以新台幣匯款予被告，乃係處理「客戶與自己間」之債權
   債務關係，並非清算「客戶與第三人間」債權債務關係或完
   成資金轉移，亦非銀行法第29條第1 項所稱之匯兌行為，亦
   未見有何手續費或管理費等報酬計算，堪認被告此部分所辯
   ，洵屬有據。難認被告主觀上有何經營地下匯兌業務之犯意
   ，實與銀行法第29條第1 項所稱之「匯兌業務」要件並不相
   符，是尚要難執此認定被告有何銀行法第125 條第1 項前段
   之非銀行不得辦理國內外匯兌業務之犯行。 
五、綜上所述，本件檢察官所舉直接及間接證據，僅能證明被告
    有收取附表所示之人所交付以新台幣匯款方式轉匯至其指定
    帳戶之客觀事實，又本件被告上開所為，既與銀行法非法經
    營國內外匯兌業務罪之構成要件顯不該當，檢察官所舉證據
    ，亦不足證明被告確有公訴意旨所指非銀行辦理國內外匯兌
    業務犯行，本院無從形成被告涉犯銀行法第125 條第1 項前
    段之非法經營銀行業務罪嫌之確信心證，即屬不能證明被告
    犯罪，揆諸前開說明，自應為被告無罪諭知。 
據上論斷，應依刑事訴訟法第301 條第1 項前段，判決如主文。
本案經檢察官陳昆廷提起公訴，檢察官陳擁文到庭執行職務。
中　　華　　民　　國　　111 　年　　6 　　月　　30　　日
　　　　　　　　　刑事第十二庭審判長  法　官　張婉寧
　　　　　　　　　                    法  官  陳嘉臨
　　　　　　　　　                    法  官  黃鏡芳
以上正本證明與原本無異。
如不服本判決應於收受本判決後20日內向本院提出上訴書狀，並
應敘述具體理由。其未敘述上訴理由者，應於上訴期間屆滿後20
日內向本院補提理由書狀（均須按他造當事人之人數附繕本）「
切勿逕送上級法院」。 
    　　　　　　　　　　　　　　　　　書記官　施茜雯
中　　華　　民　　國　　111 　年　　6 　　月　　30　　日
附表：王憲任華南銀行帳戶交易明細
編號 匯款人 匯款日期 匯款金額(新臺幣) 備註 1 簡振偉 104.6.24  493,000元 實際匯款人王秋雲 2 簡彩秝 104.7.8  494,500元  3 王麗梅 104.7.9 498,500元  4 陳春榮 104.7.9 695,400元  5 陳金泉 104.7.9 900,000元  6 簡振偉 104.7.22 495,000元 實際匯款人王秋雲 7 張素真 104.7.27 2,204,400元